臺灣高等法院臺南分院民事判決　96年度重上字第5號
上　訴　人　台南市政府
法定代理人　丙○○
訴訟代理人　林國明　律師
被 上 訴人　丁○○
　　　　　　甲○○
共　　　同
訴訟代理人　盧世欽　律師
上列當事人間請求侵權行為損害賠償事件，上訴人對於民國95年
11月06日臺灣臺南地方法院第一審判決（93年度重訴字第17號）
，提起上訴，本院於96年10月09日言詞辯論終結，判決如下：
    主  文
上訴駁回。
第二審訴訟費用由上訴人負擔。
    事實及理由
壹、程序方面：
    按因契約涉訟者，如經當事人定有債務履行地，得由該履行
    地之法院管轄；因侵權行為涉訟者，得由行為地之法院管轄
    ；民事訴訟法第十二條、第十五條第一項分別定有明文。至
    所謂行為地，凡為一部實行行為或其一部行為結果發生之地
    皆屬之（最高法院民國﹝下同﹞56年度台抗字第0369號判例
    參照）。經查本件上訴人於原審法院起訴係本於債務不履行
    及侵權行為之法律關係而有所請求，依其主張被上訴人二人
    受委任鑑定「台南市○道○○○路拓寬及地下街、地下停車
    場新建工程」（以下簡稱系爭工程），而系爭工程坐落於臺
    南市○○路、府前路、民族路上，且被上訴人等二人亦分別
    於八十九年九月十八日、同年十月十六日前往系爭工程現場
    進行勘驗作業後，竟漏未就系爭工程基礎版滲水之瑕疵及東
    北角連續滲水破損緊急搶修工程登載於所製作之鑑定報告，
    亦未鑑定此部分應扣款之金額，致上訴人受有新台幣（下同
    ）二千一百三十二萬三千零六十一元之損害。是本件侵權行
    為地及債務履行地皆係在台南市，則揆諸前揭說明，本院自
    有管轄權，合先敘明。
貳、實體方面：
一、本件上訴人於原審起訴主張：緣訴外人萬裕營造工程股份有
    限公司（以下簡稱萬裕公司）於八十六年三月十二日與上訴
    人就台南市○○路拓寬地下街、地下停車場新建工程簽署「
    台南市○道○○○路拓寬地下街、地下停車場新建土木、建
    築工程履約協議書」，由訴外人萬裕公司承接泉安營造事業
    股份有限公司（以下簡稱泉安公司）與上訴人先前所訂立之
    「台南市○道○○○路拓寬及地下街、地下停車場新建工程
    合約」（以下簡稱系爭工程合約）。嗣後上訴人與訴外人萬
    裕公司於八十九年九月二十七日訂立「終止協議書」，其中
    第三條之(三)約定：「(三)本工程之瑕疵：關於本工程已施作部
    份之瑕疵，雙方同意由台灣省土木技師公會鑑定之。若經由
    台灣省土木技師公會鑑定結果，認定有瑕疵且有修補之必要
    ，則乙方（指訴外人萬裕公司）同意該鑑定所認定之修繕費
    用，並由甲方（指上訴人）自應給付予乙方之本工程保留款
    或其他款項中扣除之。(四)本協議書簽訂後，雙方應即委請台
    灣省土木技師公會依本條前三項規定辦理之。」被上訴人甲
    ○○、丁○○係「台灣省土木技師公會」登錄之土木技師，
    係執行業務之人，於八十九年九月間受託辦理「台南市○道
    ○○○路拓寬及地下街、地下停車場新建工程，終止合約，
    工程結算服務第二階段報告」時，明知委辦事項如下：「依
    附件五所示雙方終止協議書第三條第(三)項所述(一)雙方已於八
    十八年六月二十五日及八十八年九月二十九日辦理二次變更
    設計議價程序，然其合理工期（施工期限自88年4月1日至89
    年5月7日止）究竟為何？(二)針對已完工部分（目前僅施作結
    構體，裝修部分尚未施作），究竟訴外人萬裕公司尚有多少
    價金未請領？(三)上述已完工部分，所呈現之瑕疵，其修繕費
    用為何？」等事項；其中上述已完工部分，如有任何瑕疵均
    在鑑定之範圍內，被上訴人二人於會勘時，系爭工程地下二
    樓淹水約三十公分，必須穿長統雨鞋方可檢視，檢視時，發
    現所有牆面幾乎全有滲漏情形，現場壁體有長青苔、白華、
    鋼筋銹水痕之現象，應徹底修繕止漏；詎渠等於八十九年十
    一月十四日製作「台南市○道○○○路拓寬及地下街、地下
    停車場新建工程，終止合約，工程結算服務第二階段報告書
    」時，竟意圖為訴外人萬裕公司之不法利益及損害上訴人之
    利益，漏未就基礎版滲水之瑕疵登載在鑑定報告書內，亦未
    鑑定此部分應扣款之金額，而為違背其任務之行為，致使上
    訴人未將上開瑕疵部分予以扣款，而必須另行委託其他廠商
    辦理海安路地下街連續壁東北角滲水破損緊急搶修工程及基
    礎版滲水改善工程，合計損失二千一百三十二萬三千零六十
    一元。爰本於侵權行為或債務不履行所衍生之損害賠償請求
    權法律關係，求為判命：被上訴人等應連帶給付上訴人二千
    一百三十二萬三千零六十一元，及自起訴狀繕本送達之翌日
    起至清償日止，按年息百分之五計算利息之判決等語。原審
    為上訴人敗訴之判決，而上訴人於本院審理時之陳述除與原
    判決記載相同者予以引用外，並補稱：
  (一)緣訴外人萬裕公司於八十六年三月十二日與上訴人就台南市
    ○○路拓寬地下街、地下停車場新建工程簽署「台南市○道
    ○○○路拓寬地下街、地下停車場新建土木、建築工程履約
    協議書」（以下簡稱系爭工程履約協議書），由萬裕公司承
    接泉安公司與上訴人先前所訂立之系爭工程合約。嗣後上訴
    人與萬裕公司於八十九年九月二十七日訂立「終止協議書」
    ，其中第三條之(三)約定：「(三)本工程之瑕疵：關於本工程已
    施作部份之瑕疵，雙方同意由台灣省土木技師公會鑑定之。
    若經由台灣省土木技師公會鑑定結果，認定有瑕疵且有修補
    之必要，則乙方（指萬裕公司）同意該鑑定所認定之修繕費
    用，並由甲方（指上訴人）自應給付予乙方之本工程保留款
    或其他款項中扣除之。(四)本協議書簽訂後，雙方應即委請台
    灣省土木技師公會依本條前三項規定辦理之。」被上訴人甲
    ○○、丁○○係台灣省土木技師公會登錄之土木技師，係執
    行業務之人，於八十九年九月間受託辦理「台南市○道○○
    ○路拓寬及地下街、地下停車場新建工程，終止合約，工程
    結算服務第二階段報告」時，明知委辦事項如下：「依附件
    五所示雙方終止協議書第三條第(三)項所述(一)雙方已於八十八
    年六月二十五日及八十八年九月二十九日辦理二次變更設計
    議價程序，然其合理工期（施工期限自88年4月1日至89年05
    月07日止）究竟為何？(二)針對已完工部分（目前僅施作結構
    體，裝修部分尚未施作），究竟萬裕公司尚有多少價金未請
    領？(三)上述已完工部分，所呈現之瑕疵，其修繕費用為何？
    」等事項；其中上述已完工部分，如有任何瑕疵均在鑑定之
    範圍內，其二人於會勘時，地下二樓淹水約三十公分，必須
    穿長統雨鞋方可檢視，檢視時，發現所有牆面幾乎全有滲漏
    情形，現場壁體有長青苔、白華、鋼筋銹水痕之現象，應徹
    底修繕止漏；詎渠等於八十九年十一月十四日製作「台南市
    ○道六海安路拓寬及地下街、地下停車場新建工程，終止合
    約，工程結算服務第二階段報告書」時，竟意圖為萬裕公司
    之不法利益及損害上訴人之利益，漏未就基礎版滲水之瑕疵
    登載在鑑定報告書內，亦未鑑定此部分應扣款之金額，而為
    違背其任務之行為，致使上訴人未將上開瑕疵部分予以扣款
    ，而必須另行委託其他廠商辦理海安路地下街連續壁東北角
    滲水破損緊急搶修工程及基礎版滲水改善工程，合計損失二
    千一百三十二萬三千零六十一元。上開事實有「台南市○道
    ○○○路拓寬地下街、地下停車場新建土木、建築工程履約
    協議書」、「台南市○道○○○路拓寬及地下街、地下停車
    場新建工程合約」及「終止協議書」附於一審卷可稽。
  (二)據上開鑑定報告書所附漢茵工程顧問股份有限公司八十九年
    十月十一日函（見第013至199頁）已載明：「本工程地下室
    長期積水，本公司多次要求萬裕公司處理，均無效果，甚至
    經由本府衛生局出面，亦復如此，現積水已達四公尺之深（
    總重約12萬餘噸），可能對本工程之混凝土及鋼筋造成危害
    ，請貴府立即參處下列：(一)取水化驗是否含有對混凝土、鋼
    筋之危害成分。(二)立即將水抽乾，並對混凝土、鋼筋因長期
    浸泡（尤其是廢污水有害成份）所造成之損害予以檢驗，俾
    以採取補救措施。」等語；被上訴人甲○○等二位土木技師
    既已將上開函文附在鑑定報告書內，自不能諉為不知。再者
    ，上開報告書亦載明：「本會技師會勘時地下二樓淹水約三
    十公分，必須穿長統雨鞋方可檢視，檢視時，發現所有牆面
    幾乎全有滲漏情形，此可由一審卷附件七照片 P1～P136 所
    示與現場壁體長青苔、白華、鋼筋銹水痕可證，此一現象，
    應全面費心徹底修繕止漏，以維護結構安全與使用機能。」
    等語（見第09頁）；足見被上訴人甲○○等二位土木技師應
    已知悉，竟漏未在報告內列入瑕疵予以扣款，造成上訴人之
    損失。至被上訴人等二人漏未鑑定部分：(一)基礎版滲水瑕疵
    改善工程，二千零六十萬三千零六十一元（計算公式：17,9
    17,575×1.14988＝20,603,061，參閱一審卷證據五「台南
    市政府營繕工程結算明細表」第三項之金額外加保險費、品
    管費、勞工安全衛生及環保費等費用﹝按比例計算﹞）。(二)
    東北角連續壁滲水緊急搶修工程七十二萬元（參閱一審卷證
    據六工程結算驗收證明書）。上開二筆款項，上訴人原得依
    據上開終止協議書第三條之(三)之約定，從萬裕公司之工程保
    留款中扣除之，致使上訴人受有上開款項之損害。而依據終
    止協議書第三條之(四)約定，係由上訴人與萬裕公司共同委託
    被上訴人等二人辦理鑑定，故被上訴人等二人係受上訴人委
    任處理鑑定事務之人。再被上訴人等二人故意漏未將基礎版
    滲水瑕疵列入鑑定扣款之事實，並有審計部台灣省台南市審
    計室、漢茵工程顧問股份有限公司函、尚禹營造股份有限公
    司函二件及林同棪工程顧問股份有限公司函可證。為此上訴
    人依據債務不履行或侵權行為之法律關係，均得向被上訴人
    等請求賠償上開二千一百三十二萬三千零六十一元之損害及
    其法定遲延利息。
  (三)本件上訴人所請求之損害賠償項目分為兩部分：(一)基礎版滲
    水瑕疵改善工程部分，範圍包括地下二樓全部，金額為二千
    零六十萬三千零六十一元。(二)東北角連續壁滲水緊急搶修工
    程部分，範圍包括地下一、二樓柱七三至柱七四之間，金額
    為七十二萬元，茲分述如下：
  (1)被上訴人就基礎版部分，已自認未列入估價，並承認基礎版
    與連續壁之工程係屬不同之工程等語，故就此部分之爭點應
    在於被上訴人是否明知而故意漏未鑑定，其證據如下：
　  由基礎版滲水改善工程結算明細表之施工項目，「Ｈ型鋼
      穿版滲水改善」項目，結算結果共施作七二七處（可知為
      全面性滲漏），與被上訴人所製作之鑑定報告書第一冊第
      八頁第十三行至第二十二行所載：「發現部分大樑被安全
      支撐（中間樁）所貫穿之異常現象（從RF經BIF、B2F至底
      版）‧‧‧。經檢視現場之貫穿現象，幾乎就是從頂版、
      地下一樓、地下二樓至大底版全面貫穿，‧‧。」有異曲
      同工之處，亦證明被上訴人明知基礎底版被Ｈ型鋼貫穿而
      漏未扣款。
    由 M50至58圖面，以及基礎版滲水改善工程結算明細表之
      施工項目，「Ｈ型鋼穿版滲水改善」、「施工縫滲水改善
      」、「不規則裂縫滲水改善」，即是造成基礎版滲水的主
      要原因。
    依據上訴人所提一審卷證據七至十及被上訴人所製作之鑑
      定報告書第一冊第九頁，以及七之七一至七之一三三頁，
      即可證明被上訴人等知道地下二樓之基礎版有滲水現象而
      漏未扣款。
    由上開七之七三頁所貼之現場照片，證明全面性之積水，
      水面有倒影，足徵於八十九年七月二十四日時，即已滲水
      嚴重。
    由第一冊第九頁記載可知，八十九年九月三十日會勘時淹
      水約三十公分。
  (2)被上訴人對於東北角連續壁滲水部分，雖抗辯於鑑定時並沒
    有發現緊急搶修之狀態云云。惟由工程結算服務第二階段報
    告書第十頁第五、六行記載「泉安營造施作七三至七四（c
    -d）即東北角，因該連續壁施作後破孔滲漏嚴重，非一般（
    滲漏）修繕瑕疵程度。」雖扣除該部分之造價，但並沒有扣
    除破孔瑕疵補強費用；遂導致爾後九十年八月間破孔緊急搶
    修。次據報告書第三冊第一三之四頁，漢茵公司八十八年十
    月十四日來函，以及一三～二八頁漢茵公司八十九年一月六
    日來函，均記載民族路段連續壁破孔漏水嚴重，導致鄰房損
    壞，須辦理民族路段「連續壁補強工程」，然而萬裕公司均
    置之不理。被上訴人知道上開記載之事實，竟未辦理補強之
    瑕疵扣款（非滲漏之瑕疵扣款）。申言之，被上訴人就連續
    壁部分，原應就結構補強部分一併估價，但僅估價表面止水
    價額（見第一冊7－146頁），致使上訴人就結構體瑕疵之補
    強費用未予扣款。
  (四)依據上訴人與萬裕公司訂立「終止協議書」第三條之(三)約定
    ：「(三)本工程之瑕疵：關於本工程已施作部份之瑕疵，『雙
    方同意』由台灣省土木技師公會鑑定之。(四)本協議書簽訂後
    ，『雙方應即委請台灣省土木技師公會』依本條前三項規定
    辦理之，委託鑑定或核算之費用由乙方（指萬裕公司）負擔
    。」次據被上訴人所製作之報告書第一冊第一頁至第二頁記
    載：「雙方基於善意，為謀盡早釐清雙方債權與債務關係，
    及工程免於停滯過久，俾利後續ＢＯＴ廠商盡速接收施工，
    以早日完成本工程，恢復海安路一帶昔日商機，並減少鄰近
    商家抱怨，進而增進臺南市繁榮，遂於民國八十九年九月十
    六日函請本會辦理工程結算事宜。委辦事項如下：【依附件
    五所示雙方終止協議第三條第(三)項所述】」、「因此，本會
    據以辦理、並以客觀、專業、嚴謹立場，提供具體成果供雙
    方參考，希望有助於該工程早日完成營運。」等語，足徵被
    上訴人亦認為本件係受雙方委辦，並提供具體成果供雙方參
    考。故實質上應係上訴人與萬裕公司共同委請被上訴人等鑑
    定，僅因雙方約定鑑定費用由萬裕公司負擔，始以萬裕公司
    為申請人繳費。退步言，被上訴人等抗辯：其係對於訴外人
    萬裕公司負責，則上訴人係訴外人萬裕公司之債權人，亦可
    代位萬裕公司向被上訴人請求。
  (五)基礎版滲水及東北角連續壁滲水之瑕疵，係於原始施作時即
    已存在，因Ｈ型鋼切除之施作有瑕疵，且當時於灌漿時，施
    工品質不佳，萬裕公司應該要負責之事實，已據證人郭倍宏
    結證明確，並提出建築物防水設計手冊在卷可稽。再者，被
    上訴人對於上訴人所提工程結算驗收證明書相關資料所載系
    爭工程款之發生形式上不爭執，僅爭執其必要性而已；惟上
    開結算明細表所載基礎版滲水改善工程第一至第七項之施作
    ，均為解決滲水問題，有必要全部施作乙節，業據證人郭倍
    宏、許恭維於原審法院一致結證屬實。關於基礎版滲水改善
    工程二千零六十萬三千零六十一元之計算公式再說明如下：
    （按「結算明細表」所載一至五項工程款為173,833,878元
    ，加計六至九項（即保險費等）後，合計為199,888,424元
    ，故純屬工程款與加計保險費等之比例為199,888,424÷173
    ,833,878 ＝1.14988）。故有關系爭基礎版滲水改善工程（
    即結算明細表第三項）之工程款金額為一千七百九十一萬七
    千五百七十五元，如加計保險費等之後，其金額應為二千零
    六十萬三千零六十一元（17,917,575×1.14988＝20,603,06
    1）。
  (六)有關基礎版滲水改善工程必須施作之理由如下：
  (1)基礎版嚴重滲水，將損及結構物強度，影響使用功能。
  (2)基礎版施工時，無考慮巨積混凝土澆置計劃，造成基礎不規
    則裂縫，導致基礎版嚴重滲水。
  (3)中間樁（Ｈ型鋼）開挖過程之施工時，無有效止水措施，造
    成基礎版嚴重滲水。
  (4)基礎版施工時，分區計劃不合理，且各區段無止水帶，造成
    基礎版嚴重滲水。
  (5)基礎版嚴重凹凸不平，長向（南北向）兩端高差達50～60公
    分。而設置平面導水板之理由係在上述基礎版滲水改善完成
    後，在基礎版上方加設平面導水板，若有滲水發生，可由導
    水板將水導入集水坑，才能有效防止基礎版滲水，避免影響
    地下二層樓版使用。
  (6)關於地坪整平工程項目，係針對原基礎版嚴重凹凸不平及南
    北向高差達60公分兩部分，而洩水坡度整平乃是針對東西向
    36公尺洩水方向調整至兩側水溝，並不是針對南北向0816公
    尺的洩水方向調整。
  (7)關於被上訴人質疑Ｈ型鋼穿版共施作七二四處，並表示「惟
    被上訴人於鑑定時僅查出貫穿樑位置六十三處（參見第二階
    段報告書第一冊第09頁），何來七二四處？」，兩者比較標
    準不同，即穿「版」（樓版）共七二四處與穿「樑」六十三
    處，穿版範圍兩者不同，當然數量不一樣。至於Ｈ型鋼穿版
    位置及數量結算數量，由計算書第一頁所載，即可證明。
  (8)按被上訴人等於原審法院（95年8月2日言詞辯論）時主張其
    依據營造廠商所提供之照片二張（附在第一階段報告書第05
    －44頁）證明水箱中間樁防水鋼板止水條有施作，故止水條
    並無瑕疵云云；惟被上訴人等僅憑營造廠商提出之二張照片
    ，即確信該止水條並無瑕疵，故漏未予檢驗。按Ｈ型鋼貫穿
    樓版共有七二四處，依據證人郭倍宏於原審法院（95年06月
    19 日）結證稱：Ｈ型鋼切割處之滲水原因，是切割處沒有
    作好防水工程所造成，不可能是長期積水所造成的等語。本
    件被上訴人既已看過營造廠所提供之二張照片，瞭解止水條
    施作之重要性，即應抽乾積水，就七二四個Ｈ型鋼切割處，
    全面性地查驗其防水有無施作及施作有無瑕疵，不能僅憑二
    張廠商提供之照片，遽認七二四處均無問題，足徵被上訴人
    等顯有疏失。此觀台南地檢署檢察官不起訴處分書認定被上
    訴人等「應有足夠之專業技術及經驗，‧‧而未要求進一步
    抽乾積水，詳細檢視，並於鑑定報告中漏列此部分瑕疵，有
    草率之嫌，係屬重大過失。」「本案被告二人漏列基礎版瑕
    疵，屬履約瑕疵，‧‧台南市政府應循民事管道求償。」（
    見93 年度偵字第9867號不起訴處分書第3頁及第4頁）等語
    ，亦足證之。
  (七)依據一審卷附台南市政府95年5月4日函提出「原有地坪整平
    之相片」、「Ｈ型鋼穿版滲水改善之相片」、「施工縫滲水
    改善之照片」、「不規則裂縫滲水改善之照片」、「平面導
    水板施作之相片」等，足以證明系爭工程項目現場工地確有
    施作之事實。台南市政府另提出「台南市○○路地○街、地
    下停車場未完成結構體及已完成結構體部分瑕疵改善工程變
    更設計追加工程」工程結算書內附之「基礎版滲水改善工程
    」結算數量計算書共十三頁，係包商尚禹營造股份有限公司
    施作之各工程項目詳細位置及數量，且由監造單位林同棪公
    司監造工務所工地現場檢查核備之計算書等證物，足以證明
    系爭工程結算書數量，確屬實在。
  (八)被上訴人檢視現場之貫穿現象，幾乎就是從頂版、地下一樓
    、地下二樓至大底版全面貫穿，故Ｈ型鋼貫穿大樑至基礎底
    版為廠商施工上嚴重之瑕疵。依據經驗法則，貫穿大樑瑕疵
    部分既然有辦理瑕疵扣款，則專業的土木技師就貫穿基礎底
    版部分自當辦理瑕疵扣款（基礎版滲水改善工程項目）。被
    上訴人等既自認就貫穿大樑瑕疵部分有辦理瑕疵扣款，則就
    貫穿基礎版部分，自應當辦理瑕疵扣款，否則顯然有違其專
    業之要求。
  (九)關於被上訴人抗辯請求權時效之問題：
  (1)被上訴人雖抗辯：依據一審卷（原證11）洪呈和結構土木技
    師事務所、尚禹營造股份有限公司等所製作之「結構安全評
    估及改善方案設計施工圖」內載定稿日期為九十年十二月二
    十五日云云。惟上開日期上面尚有二個日期即九十一年二月
    九日、九十一年二月二十日，該圖最上方亦蓋有正本日期章
    九十一年三月十五日。上訴人於九十一年三月一日接獲尚禹
    公司九十一年二月二十八日函附基礎版滲水改善方案追加預
    算書（見一審卷證據九）及林同棪工程公司九十一年三月十
    二日函附基礎版滲水改善方案工程之審查結果（見一審卷證
    據十）後，始知悉被上訴人等確有背信及偽造文書之情事，
    故有關二年之消滅時效應自九十一年三月一日起算。上訴人
    於九十二年十二月三十一日提起本件訴訟，並未超過二年。
    而上開事實，業據證人陳銘輝證述屬實。即被上訴人所舉之
    證人郭倍宏亦證稱：我們製作完成後（指瑕疵改善工程設計
    施工圖），‧‧於九十一年二月中旬提出給台南市政府，在
    此之前，沒有交給林同棪公司。發現滲水情形沒有口頭報告
    台南市政府，台南市政府於收到上開設計施工圖之後，始知
    悉有滲水之情形。因為台南市政府一直都沒有給付我們工程
    款，未給付工程款之前，我們都尚未將設計圖交給台南市政
    府。因為我們如果於未收到工程款之前即交給市政府，等於
    將我們的營業機密外洩，我們第一次拿到工程款是九十一年
    三月等語。另被上訴人所舉之證人許恭維於原審亦證稱：上
    開設計施工圖正式提出給台南市政府應該是在九十一年二月
    份以後等語。
  (2)按上訴人起訴請求係基於債務不履行及侵權行為之法律關係
    ，其中所謂債務不履行之法律關係應指契約責任而言，並不
    以故意或過失為要件，只要被上訴人未依契約履行，即應負
    債務不履行之損害賠償責任。易言之，被上訴人應將所有任
    何瑕疵均予鑑定出來，至於其發生原因為何，是否應歸責於
    營造公司，則在所不問。且其請求權時效為十五年，與侵權
    行為之時效為二年不同。因被上訴人漏未就基礎版滲水之瑕
    疵登載在鑑定報告書內，亦未鑑定此部分應扣款之金額，而
    為違背其任務之行為，致使上訴人未將上開瑕疵部分予以扣
    款，而必須另行委託其他廠商即尚禹營造股份有限公司辦理
    海安路地下街連續壁東北角滲水破損緊急搶修工程及基礎版
    滲水改善工程，合計損失二千一百三十二萬三千零六十一元
    。本案經審計部台灣省台南市審計室認定：「由於原終止契
    約即指定委由臺灣省土木技師公會辦理驗收結算，卻未見簽
    由該公會辦理之相關資料，且積水於驗收結算時已發生，該
    公會卻仍予以結算驗收，導致　貴府必須另行再辦理基礎板
    之滲水改善工作，該公會之疏誤情事相當明確。本項仍請依
    前函查究臺灣省土木技師公會辦理結算時其應付之責任見復
    」等語。依據上訴人與萬裕公司訂立之「終止協議書」第三
    條之(三)約定：「(三)本工程之瑕疵：關於本工程已施作部份之
    瑕疵，『雙方同意』由台灣省土木技師公會鑑定之。（(四)本
    協議書簽訂後，『雙方應即委請台灣省土木技師公會』依本
    條前三項規定辦理之，委託鑑定或核算之費用由乙方（指萬
    裕公司）負擔。」足徵實質上應係上訴人與萬裕公司共同委
    請被上訴人鑑定，僅因雙方約定鑑定費用由萬裕公司負擔，
    始以萬裕公司為申請人。
  (十)至證人黃竹芳作證表示工地點交時，基礎版已抽乾積水，南
    北來回走一趟基礎版沒有積水現象，只有局部潮溼現象等語
    ；惟依據八十九年十二月十一日之點交紀錄載明：「地下二
    樓之積水仍請清理。」足見其陳述顯與事實不符，證人黃竹
    芳應係記憶不清楚所致。故工地點交前縱然有抽水（但被上
    訴人於作結算報告前，並未抽水），惟於點交時基礎版因滲
    漏現象仍然會積水。被上訴人甲○○等於做結算工作時，基
    礎版有積水現象，且未抽乾檢查，依專業角度來看，應抽乾
    處理而未抽乾，顯有業務疏忽。上開事實亦據證人郭學書、
    洪文濱於原審證述屬實，按結算項目及數量經林同棪公司監
    造查核結果確實有施做及結算數量為實做數量，亦即證明基
    礎版滲漏現象確實存在，且結算結果係由林同棪公司負責。
  (十一)依上，爰上訴聲明求為判決：(1)原判決廢棄。(2)被上訴人等
    應連帶給付上訴人二千一百三十二萬三千零六十一元，及自
    起訴狀繕本送達之翌日起至清償日止，按年息百分之五計算
    之利息。(3)上訴人願供擔保請准宣告假執行。
二、被上訴人等於本院審理時之陳述除與原判決記載相同者予以
    引用外，並補以下列等語，資為抗辯：
  (一)兩造間從未有任何委任或受任法律關係存在：
  (1)上訴人所引系爭工程之鑑定報告，係由訴外人萬裕公司委託
    台灣省土木技師公會鑑定，再由台灣省土木技師公會指派被
    上訴人等負責此次鑑定。上開事實，有系爭鑑定報告第一冊
    第一頁「申請人」係載明：「萬裕營造工程股份有限公司許
    勝雄先生（即負責人）」可證，亦有訴外人萬裕公司八十九
    年九月十六日申請函及台灣省土木技師公會八十九年九月二
    十九日（89）省土技字第四三四四號函文可稽。是上訴人並
    非本次系爭工程鑑定之申請委託人，甚為明確。
  (2)雖上訴人主張渠與萬裕公司曾約定由雙方委請台灣省土木技
    師公會鑑定云云。惟上訴人與萬裕公司內部如何約定，係屬
    一事，惟最後向台灣省土木技師公會申請委託鑑定者係萬裕
    公司而不包括上訴人，殆為事實。是基於債之相對性，被上
    訴人確並未受上訴人委辦本件工程鑑定事宜。
  (3)至上訴人主張渠可以代位萬裕公司向被上訴人請求云云。惟
    此乃實體判斷時，法院審認上訴人主張請求權之基礎是否正
    當時始加以審酌，並不足作為兩造有何委任法律關係之佐證
    （既言代位，則益徵兩造之間並無直接之法律關係）。
  (4)又按債務人怠於行使其權利時，債權人因保全債權，得以自
    己之名義，行使其權利。前條債權人之權利，非於債務人負
    遲延責任時，不得行使；民法第二百四十二條及二百四十三
    條分別定有明文。被上訴人二人與萬裕公司間亦無任何委任
    或受任關係存在，蓋萬裕公司委任之對象為台灣省土木技師
    公會，被上訴人二人嗣後僅被指派擔任系爭工程之鑑定工作
    ；是上訴人主張行使代位權云云，亦屬無據。況訴外人萬裕
    公司有無怠於行使權利或有無負遲延責任？為此，均攸關上
    訴人主張代位之前提事實，乃上訴人未善盡舉證責任即空言
    主張代位云云，亦核屬無據。是上訴人上訴理由仍執詞陳稱
    兩造存有委任關係云云，實無理由。
  (二)被上訴人等並無侵權行為，且上訴人主張之侵權行為損害賠
    償請求權，亦應已罹於二年之時效：
  (1)被上訴人等於接獲八十九年九月二十九日台灣省土木技師公
    會指派辦理函後，即多次前往系爭工地現場履勘，其中製作
    會勘紀錄表者即有八十九年九月三十日及同年十月十六日二
    次，且會勘時並有訴外人萬裕公司及上訴人之承辦人員到場
    會同。是被上訴人即依萬裕公司所申請之鑑定事項，依至現
    場會勘所見，本於專業智能而為鑑定；既不可能偏袒任何一
    方，亦不可能無中生有。
  (2)被上訴人二人至現場履勘或會勘時均未見所謂基礎版滲水情
    形，亦未見所謂東北角連續壁滲水而須緊急搶修乙情。是茍
    如系爭工程於被上訴人二人會勘或履勘之時即存有上述瑕疵
    情形（假設語），則何以於八十九年九月三十日及同年十月
    十六日二次會勘時，均未見到場之上訴人所屬承辦人員表示
    意見？
  (3)況系爭工程於八十九年十二月十一日至現場進行結算點交協
    調會，與會者亦有上訴人承辦人員、萬裕公司人員及被上訴
    人等人，亦均未見所謂基礎版滲水或東北角連續壁滲水而須
    緊急搶修情形，亦未見上訴人方面提出任何質疑？此可由台
    南市政府八十九年十二月二十六日所函寄之結算點交協調會
    會議紀錄可佐。
  (4)被上訴人於現場所檢視之缺失，均列有紀錄，依當時所見僅
    見牆面滲漏，而記載於鑑定報告內。又有關連續壁部分，被
    上訴人之鑑定報告亦建議有修繕區域及長度（見鑑定報告第
    一冊第09頁），其範圍已包含上訴人所稱之「東北角連續壁
    」部分，顯見上訴人所稱「東北角連續壁緊急搶修」根本與
    被上訴人鑑定內容是否不實，無任何關連。
  (5)再者，上訴人於工地現場均設有監工常駐在場，是茍於被上
    訴人鑑定之時即有上訴人所謂之缺失存在，則何以上訴人均
    未提出任何意見或異議？顯見被上訴人於鑑定之時，現場確
    無所謂基礎版滲水等事實。
  (6)又按因侵權行為所生之損害賠償請求權，自請求權人知有損
    害及賠償義務人時起，二年間不行使而消滅。自有侵權行為
    時起，逾十年者亦同；民法第一百九十七條第一項定有明文
    。被上訴人並無任何侵權行為之事實，詳如前述。且系爭工
    程由被上訴人等製作之鑑定報告係於八十九年十一月十四日
    製作完畢；依一般正常情形該份鑑定報告自當由萬裕公司與
    上訴人持以共同審視以資作為共同會算結算之基準。乃上訴
    人竟遲至九十二年十二月三十一日始提起本件訴訟，應已逾
    二年之短期時效。再依卷內上訴人提出之「台南市○○路地
    ○街、地下停車場未完成結構體及已完成結構體部分瑕疵改
    善工程」圖樣，其定稿時間為九十年十二月二十五日，顯見
    就本件系爭工程茍如上訴人所稱有侵權行為云云，則上訴人
    竟遲至九十二年十二月三十一日始提起本件訴訟，則上訴人
    所主張之侵權行為請求權早已罹於二年之請求權時效。
  (7)雖上訴人主張並未逾二年時效云云，惟東北角連續壁滲水破
    損緊急搶修工程部分，依卷內工程結算驗收證明書所載，開
    工日期為九十年九月四日，顯見上訴人早於九十年九月四日
    以前即已知東北角連續壁滲水乙情，並已發包修補；竟遲至
    九十二年十二月三十一日始提起本件訴訟，是上訴人之請求
    顯已罹於二年之侵權行為請求權時效。至證人陳銘輝、郭倍
    宏、許恭維及馬嘉良固證稱：基礎版滲水是在設計施工圖定
    稿之前發現，設計圖於九十一年二月中旬始提出給台南市政
    府云云；惟證人郭倍宏亦證稱：「台南市政府是有會同去現
    場查看，但基礎版的部分是九十年十二月最後才發現的，當
    時台南市政府是一個承辦人員在場，但市○○○○○道這部
    分，並等我們提出報告。」證人許恭維亦證稱：「（問：何
    時確定基礎版有滲水？）九十年十二月定稿前。」證人即當
    時負責工地管理之宋家揚亦證稱：「（問：請求訊問證人90
    年09月到90年底這段期間，是否有看過台南市政府之人員到
    場幾次？）一個月去一次是一定有，但沒有每星期去。」證
    人陳銘輝即上訴人工務局技士亦證稱：「（問：90年09月至
    91年底，到過現場幾次）去過很多次，不記得了。」等語在
    卷可稽。是由上開證人之證述，足證尚禹公司既於九十年十
    二月設計圖定稿前即已發見基礎版滲水乙情，且上訴人之技
    工、承辦人員亦常去工地巡視，按理應常與尚禹公司人員常
    有連繫，焉可能於同時間不知基礎版滲水乙情？足見上訴人
    辯稱：係於九十一年二月中旬將設計圖交付予上訴人之時，
    上訴人才知此情云云，核與事實不符。再就系爭「台南市○
    ○路地○街、地下停車場未完成結構體及已完成結構體部分
    瑕疵改善工程變更設計追加工程」部分，上訴人稱係於九十
    一年三月一日接獲尚禹公司九十一年二月二十八日函附基礎
    版滲水改善方案追加預算書，林同棪工程公司並於九十一年
    三月十二日函附基礎版滲水改善方案工程之審查結果云云；
    且依卷內上訴人提出之資料，上訴人係於九十一年三月十八
    日函文議價，同年月二十日開標，同年月二十一日開工，上
    訴人行政效率之高，令人咋舌。以本件而言，苟確如上訴人
    所稱九十一年三月一日始知基礎版有滲水乙情，依一般正常
    之行政程序，上訴人當會與尚禹公司或林同棪工程公司會同
    履勘現場以確認尚禹公司認定之基礎版滲水乙情是否存在？
    後再經上訴人市政府內部評估開會，甚至呈報市長核定再決
    定是否發包改善；所需之時間斷不可能僅前後二十日，惟一
    之可能，即尚禹公司於製作「結構安全評估及改善方案設計
    施工圖」之時或之前，早已知會上訴人有所謂基礎版滲水乙
    情，否則何有所謂「改善方案」之設計施工圖可言？是上訴
    人至遲應於上開設計施工工程九十年十二月二十五日定稿日
    期之前，即已知悉有所謂基礎版滲水乙情。則上訴人遲至九
    十二年十二月三十一日始提起本件訴訟，應已逾二年之侵權
    行為損害賠償請求權之時效。另由九十年十二月十一日起由
    王志宏建築師事務所監工週報內容可知，在監工人員對包商
    指示及工地重要事件記載：5─9（軸）中間樁止漏乙情，亦
    即施工單位已在施作地下二樓基礎版中間樁止漏工作，並每
    週回報上訴人，上訴人豈有不知之理？顯見上訴人主張之侵
    權行為損害賠償請求權已經罹於二年短期時效而消滅。
  (三)上訴人所稱之瑕疵，於被上訴人等於八十九年九、十月間至
    現場勘查鑑定時，是否存在？
  (1)被上訴人等於八十九年九、十月間至現場勘查鑑定時，並未
    發見有上訴人所稱基礎版滲水及東北角連續壁嚴重滲漏等情
    ；而上訴人承辦人亦至少二次會勘現場，並於八十九年十二
    月十一日至現場進行結算點交協調會，與會者除兩造外，並
    有萬裕公司人員，均未發見有上開瑕疵，已如前述。
  (2)又尚禹公司既於九十年九月中旬即已進駐工地評估，依證人
    郭倍宏所述竟至九十年十二月左右即四個月過後才發見基礎
    版滲水乙情；則同樣具工程專業背景之尚禹營造（證人郭倍
    宏具工程博士背景）既花費四個月之久才發見基礎版滲水，
    被上訴人二人又怎可能於如此短暫之鑑定期間內即能發見基
    礎版滲水之瑕疵？
  (3)再尚禹公司既係於九十年十二月才發見有基礎版滲水乙情，
  則上開瑕疵究竟於一年前即被上訴人等至現場鑑定之時是否
  即已存在？亦有可疑。
  (4)又依卷內王志宏建築師事務所在第十三週（90年12月04日─
    90年12月10日）報表中，記事欄載明：雨天包商要注意地下
    室牆因地下水位上升及壓力增加造成滲水乙情，並無提及滲
    水嚴重之基礎版。顯見王志宏建築師亦不認為基礎版有滲水
    嚴重之情事，否則身為監造單位之王志宏建築師豈有視而不
    見之理？
  (5)本件上訴人雖主張被上訴人等於會勘系爭工程時，地下二樓
    淹水約三十公分，竟漏未就基礎版滲水之瑕疵登載在鑑定報
    告書內，亦未鑑定此部分應扣款之金額，致使上訴人未將上
    開瑕疵部分予以扣款，而受有損失二千零六十萬三千零六十
    一元云云，並提出審計部台灣省台南市審計室、漢茵公司函
    、尚禹公司函及林同棪工程公司函文為證。惟依上訴人提出
    之審計部台灣省台南市審計室92年01月30日（92）審南市肆
    字第0637號函、漢茵公司之89年10月11日漢茵地街891011-1
    號函、尚禹公司91年2月28日91尚工字第09號、同年3月21日
    91尚工字第12號暨林同棪工程公司91年03月12日棪字第91-0
    312-0232號函文記載內容觀之，乃是上開發文機關、公司分
    別為督促上訴人對臺灣省土木技師公會行使法律之權利、或
    就系爭工程嚴重積水，為免危害工程，而督促上訴人將積水
    抽乾，並檢驗是否對系爭工程造成影響，及於九十一年二、
    三月間為就系爭工程追加基礎版滲水改善工程、變更經過及
    審查結果所為說明，而發文予上訴人；並無法證明被上訴人
    於八十九年十、十一月間進行鑑定時，基礎版即發生漏水瑕
    疵之事實。
  (6)抑有進者，系爭工程地下街車道、通風井開口並未封閉，無
    法防止雨水進入地下室，且地下二樓連續壁有普遍性滲水之
    事實，為兩造所不爭執。次依證人黃竹芳（即上訴人僱傭負
    責承辦系爭工程之技士）到庭證述：「‧‧施工的期間地板
    都是乾的，那時由工務所督導，我有去看。後來終止契約之
    後有下雨，所以再去看的時候就有積水約三十公分。連續壁
    是在施工期間就有滲水了。地下街的工程我八十七年去接的
    ，鄰房偶而都有下陷的情況。‧‧（問：就Ｈ型鋼穿透基礎
    版的部分有無作防止的措施？）有接一塊板，我們去現場看
    的時候，我有看到他們分區段有做止水帶，Ｈ型鋼的部分我
    有看到鋼板焊接的止水。‧‧（問：基礎版有無產生不規則
    的裂痕？）施工期間沒有，但八十九年十二月去看現場的時
    候我沒有注意，在我們履勘的路線上沒有看到。」等語；參
    核證人郭炎塗（即漢茵公司總顧問）到庭證述：「（問：你
    們負責的監造是何時終結的？）大約八十九年八月左右。我
    很少在工地，但是報表我會看，好像從開工到我們退出都沒
    有發現滲水的狀況。‧‧」等語觀之，足徵系爭工程之基礎
    版施工期間至上訴人與訴外人萬裕公司簽立終止協議即八十
    九年九月間以前，系爭工程基礎版並無滲漏水現象。又上訴
    人主張發現系爭工程基礎版滲水情形，據證人郭倍宏（即尚
    禹公司之董事）證稱：「當時尚禹營造公司於九十年九月承
    攬台南市○○路地○街工程，因為我們承攬之後需要評估，
    所以我們從九十年九月到九十一年二月評估結果，作成一份
    結構安全評估報告書，‧‧我們有去現場查看過，但滲水是
    嗣後才發現。滲水是在設計施工圖定稿之前發現的，‧‧但
    基礎版的部分是九十年十二月最後才發現的。」等語；參核
    證人洪文濱證稱：「（問：你處理這種相關滲水止漏的經驗
    約有多久？）我在民國八十年的時候到台北地鐵去做的。（
    問：依照你的經驗，有無可能同樣的工地在一、二年前不會
    出現滲水，一、二年後才開始滲水？）有可能，因為水的壓
    力是慢慢的，有可能在一、二年後才突破滲出來」等語；證
    人郭倍宏既於九十年九月間既已進入系爭工程評估現場狀況
    ，迨於九十年十二月間始發現基礎版有滲水情形，足見系爭
    工程基礎版部分於九十年十一月前尚未發現有何滲水。此外
    ，上訴人未能舉證證明系爭工程之基礎版於被上訴人進行鑑
    定時即有滲水瑕疵存在，及被上訴人主觀上有何故意或過失
    之漏未列入鑑定扣款情事；從而，上訴人主張被上訴人因故
    意或過失漏列基礎版滲水瑕疵之不法加害上訴人之行為，致
    上訴人另行委託第三人即尚禹公司施作基礎版滲水改善工程
    支付二千零六十萬三千零六十一元之損害云云，顯不足採。
    而被上訴人等既無侵權行為存在，則上訴人上訴理由主張被
    上訴人等成立侵權行為云云，核屬無稽。
  (7)上訴人於　鈞院準備程序期日雖聲請傳訊證人乙○○。惟證
    人乙○○之證述內容，僅係有關基礎版滲水改善工程之必要
    性與合理性與否等事項，其證述亦無法證明系爭工程之基礎
    版於被上訴人進行鑑定之時即有滲水瑕疵存在之事實。是本
    件上訴人之主張，仍屬無據。
  (8)退萬步言，縱有瑕疵，惟系爭工地是否即存有上訴人所稱之
    基礎版七百餘處滲水等瑕疵？上訴人發包施作之修補方式是
    否具必要性？
    系爭工程中間樁施工係採止水鋼鈑加止水條施作方式，故
      中間樁貫穿基礎底版為工程實務上不得不然之施工現象，
      上開事實，業有第一階段報告書 P5至P44照片可稽。且被
      上訴人於現場會勘期間並未發見基礎版有何滲水現象，始
      不予扣款，是上訴人上訴理由主張「被上訴人明知基礎底
      版被Ｈ型鋼貫穿而漏未扣款」云云，根本無法據以推論被
      上訴人於會勘現場時是否明知基礎版有無滲水之事實，應
      予敘明。
    上訴人所稱：「Ｈ型鋼穿版滲水改善」項目，結算結果共
      施作七二四處云云；惟上開所謂七二四處施作點，究竟是
      否存在？究竟如何施作？為何施作？均有疑義。況縱有所
      謂施作七二四處云云，上訴人又如何舉證證明被上訴人於
      勘驗現場之時明知或可得知基礎版有所謂滲水現象？又苟
      如有施作七二四處方得處理滲水現象之嚴重情形，則何以
      前後多次會同被上訴人勘驗現場之上訴人承辦人員竟未發
      見？
    系爭地下室積水情形，因被上訴人於會勘現場之時，地下
      街所有開口（如車道、通風井等）均未封閉，北端更未施
      作完成，如逢下雨，根本無法防止雨水進入地下室，故相
      關之地下室積水情形，被上訴人研判係因上情及連續壁滲
      水嚴重所致，根本未見基礎版是否有滲水情事。
    苟如上訴人所稱發見基礎版滲水時，為何上訴人不通知亦
      不會同被上訴人前往現場簽認或要求被上訴人解釋？而竟
      片面交由統包商施作後再轉嫁向被上訴人請求？故上訴人
      所稱之瑕疵究竟是否存在？容有疑問？
    況依卷內林同棪工程顧問股份有限公司九十一年三月十二
      日函文所附「基礎版滲水改善方案（審查後）追加預算書
      」所載，茍系爭工程已進行項次1至3之「Ｈ型鋼穿版滲水
      改善」、「施工縫滲水改善」、「不規則裂縫滲水改善」
      等項目，理應已將滲水情形改善完妥才是；則何以再須施
      作項次4至7之「原有地坪洩水坡度整平」、「平面導水板
      施工」、「透水管」、「導水管」？關於上訴人所稱追加
      工程部分不僅不符工程慣常且有重覆修繕之嫌？易言之，
      本件上訴人發包之修補工程，有如下問題：1.追加「基礎
      版滲水改善方案」之理由及原因為何？2.於實際施作此追
      加工程前，何處有漏水？有無看見漏水？何時看見漏水？
      有無佐證資料或相片？3.追加預算書所列「施工縫滲水」
      、「不規則裂縫滲水」所指為何？滲水部位在那？如何計
      算得知？有無佐證相片？4.原有地坪洩水坡度為何須整平
      ？此與漏水瑕疵有何關聯？5.施作平面導水板就本案而言
      ，有何工程上之意義？
    再「台南市○○路地○街、地下停車場未完成結構體及已
      完成結構體部分瑕疵改善工程」，承包商尚禹公司於設計
      圖說上以止漏方式施工，卻又另加設四十公分厚之加強RC
      結構牆再以排水方式處理牆面滲水，而當牆面滲水導引至
      底部時卻無法加以排除，只得加設大底上之排水片及排水
      管與五十公分厚度之大底RC收尾，此施工方式顯有疊床架
      屋、增列名目，故意虛浮增加工程費用之嫌，並造成原使
      用空間二邊各減少四十公分，原連續壁部分亦仍處於滲水
      狀態（仍有鏽蝕結構體之危險），與被上訴人於原鑑定報
      告中之建議處理方式不符。乃上訴人竟另對於被上訴人提
      出本件損害賠償訴訟主張被上訴人鑑定不實云云，實有轉
      移焦點之企圖。
    另於八十九年十二月十一日由上訴人與萬裕公司、被上訴
      人甲○○及承接海安路地下街ＢＯＴ案工程之承包商正道
      工業有限公司（以下簡稱正道公司）等，召開海安路地下
      街工程點交會議，正道公司亦同意瑕疵概括承受，復經上
      訴人同意，是被上訴人等縱有漏列基礎版瑕疵（假設語）
      ，依前述約定，理應由正道公司負責修補並承擔施工費用
      ，上訴人應勿庸支出任何施工修補費用，應無損失可言。
      惟因上訴人事後終止與正道公司間之海安路地下街ＢＯＴ
      工程合約，才自行出資修補基礎版瑕疵。是上訴人出資修
      補與被上訴人之鑑定結果並無必然之因果關係。上訴人主
      張向被上訴人請求損害賠償云云，應非有理。況被上訴人
      二人縱有漏列基礎瑕疵（假設語），則上訴人承辦人員於
      會同被上訴人勘驗時，亦未就基礎版送請鑑定部分提出意
      見，亦應與有過失，合請　鈞院斟酌。
  (四)依原審函查台南市政府所得資料，並不見有所謂導水板施作
    之證據，且上訴人所稱之地坪整平，根本不符排水功能，浪
    費公帑，要不能轉嫁由被上訴人負擔。因：
  (1)上訴人所提出之證據資料並無導水板施作之照片與相關證明
    ，乃上訴人請求被上訴人給付此部分九百九十九萬元之追加
    款，到底有無施作，十分可疑。而所謂導水板之設置目的即
    一旦基礎滲漏沒有完全止漏之情形下，將水導出之設備，是
    被上訴人實難以想像，因假如尚禹公司施作之基礎版已經止
    漏完成，根本就不需另設導水版而將地下水滲經基礎版的水
    再導流之理由。是上訴人放任尚禹公司重覆施作、疊床架屋
    ，對於結構防蝕亦起不了作用。
  (2)關於地坪整平部分：地面本必須存有坡度，始能生排水之效
    果，而此部分工程根本不需要花費施作，因沒有證據證明存
    有高差達六十公分之事實；即便如此，系爭地下街全長八百
    十六公尺，坡度僅為：60/81600=0.07%，比一般建築師常設
    計之屋頂洩水坡度1％還小；乃上訴人竟花費一百七十九萬
    元去處理一個原本即已合理之坡度，將之施作成平坦（是否
    平坦仍然有疑），而導致無法排水，此部分之工程顯非必需
    亦不合宜。退萬步言，尚禹公司於施作壓重混凝土時原本就
    可以一次把設計排水坡度做出來，根本不須另找名目搞個整
    平後再以壓重混凝土再做一次坡度。顯見上訴人所稱之系爭
    工程項目並無施作之必要性，亦浪費公帑，浪費人民之血汗
    錢。
  (3)尚禹公司實際負責人為郭倍宏，身份為包商，在商言商，施
    作工程項目若能越多，工程利潤亦愈多，其於原審結證稱：
    基礎版「全數」滲漏，且屬Ｈ型鋼貫穿至基礎版云云。尚禹
    公司向上訴人請求共施作七二四處，惟被上訴人於鑑定時僅
    查出貫穿樑位置六十三處（參見第二階段報告書第一冊第09
    頁），何來七二四處，顯見上訴人被包商不實資料所誤導，
    浪費公帑。又萬裕公司先前已經按圖依止水鋼板加止水條方
    式施作，依漢茵公司監造文件，也未查覺有滲漏的情形；又
    依工程實務，此種以止水鋼板加止水條施作之設計，絕不可
    能每支都施作失敗而生滲漏之情形。顯見尚禹公司事後施作
    之瑕疵修補之數量，竟然全數須施作，顯不合理，本無具施
    作之必要性。
  (4)王志宏建築師事務所第十四～十六週（90年12月11日～90年
    12月31日）監工週誌已經記載：施作5-9、8-12、14-15、21
    -22之中間樁止漏工程，是既已以中間樁止漏之工法施作，
    為何事後上訴人另允許尚禹公司再重新追加全部施作七二四
    處中間樁，豈無重覆修繕二次請款之嫌？同時在林同棪工程
    顧問公司監工週記第24週（91年2月15日～91年2月21日）週
    報也持續記載施作基礎版止漏，且有技士陳銘輝用印，而上
    訴人卻辯稱：在九十一年三月一日才得知基礎版止漏須追加
    情事云云，顯見上訴人之辯稱不實。
  (五)再依上訴人九十五年五月四日函覆原審函文說明五(五)稱：「
    設置平面導水板之理由係在上述基礎版滲水改善完成後，在
    基礎版上方加設平面導水板，若有滲水發生，可由導水板將
    水導入集水坑，才能有效防止基礎版滲水，避免影響地下二
    層樓版使用。」云云。惟上訴人上述之說明實無異自我矛盾
    ，蓋上訴人一再陳稱其已施作Ｈ型鋼穿版滲水改善工程、施
    工縫滲水改善工程、不規則裂縫滲水改善等情；按理既有施
    作，豈可能再容有滲水現象發生？而再有施作平面導水版之
    必要？換言之，若有滲水發生，則無異上訴人上開之滲水改
    善工程根本沒有必要施作。顯見上訴人之請求項目根本係疊
    床架屋。
  (六)上訴人九十五年五月四日函文說明六稱：「有關地坪整平工
    程項目，係針對原基礎版嚴重凹凸不平及南北向高差達六十
    公分兩部分，而洩水坡度整平乃是針對東西向三十六公尺洩
    水方向調整至兩側水溝（附件三），而不是針對南北向八百
    十六公尺的洩水方向調整。」云云。惟依上訴人先前所提出
    之尚禹公司二○○二年二月二十八日函文內容係陳稱：長向
    （南北向）兩端高差達五、六十公分‧‧須先行改善云云。
    則怎會又有所謂針對東西向三十六公尺洩水方向調整至兩側
    水溝之施作？且依上訴人所提出之變更設計追加工程明細表
    項次第４項，本為「原有地坪洩水坡度整平」，今上訴人竟
    又稱有關地坪整平及洩水坡度整平係分別針對不同部分施作
    ，實令人一頭霧水。另被上訴人二人受臺灣省土木技師公會
    指派鑑定之項目，係就已完成結構體部分因施工瑕疵所生修
    繕費用之認定，是就此部分之認定，當然須依原既有設計圖
    說之規劃而為認定，例如原地下街未設計排水設備，被上訴
    人二人於鑑定時自不能認定須另施作排水設備，而將此部分
    之施工費用自廠商之保留款予以抵繳，其理甚明。惟今上訴
    人之主張，顯然已大肆變更原設計內容，竟追加施作原有地
    坪洩水坡度整平及平面導水板等部分，而上開部分本非原設
    計圖說之範圍，自不在被上訴人二人受指派鑑定已完成結構
    體施工瑕疵所生修繕費用之認定範圍。上訴人企圖將上開變
    更原設計內容之施工支出強要轉嫁由被上訴人二人負擔，其
    理甚不平。
  (七)對於上訴人原審提出之相關施工相片資料，說明如下：上訴
    人提出之相片，有關中間樁部分，數量僅有八十四處，且均
    集中在C41（柱）至C49（柱），並無法證明上訴人有施作七
    二四處之事實。況上訴人事後委由統包商施作之時間距被上
    訴人二人前往現場鑑定之時間已甚久遠，無法證明被上訴人
    鑑定時所見之狀況與事後包商施作之狀況相符。且統包商為
    施作工程項目，往往須有大型機具、車輛進場，是所謂中間
    樁滲漏乙情，自亦有可能為統包商進場所造成。又依上訴人
    所提出之第五章第0120頁所示，由於上訴人委由包商施作之
    連續壁厚度加厚，致使基礎版之應力超出容許極限值，此勢
    必造成基礎版龜裂滲水。是上訴人所稱基礎版滲水乙情，自
    與被上訴人二人實地勘驗鑑定當時所見應有差異。
  (八)東北角連續壁滲水破損緊急搶修工程部分：
  (1)此部分之工程，依卷內工程結算驗收證明書所載（參被上訴
    人原審答辯(五)狀證一），開工日期為九十年九月四日，顯見
    上訴人早於九十年九月四日以前即已知東北角連續壁滲水乙
    情，並已發包修補；竟遲至九十二年十二月三十一日始提起
    本件訴訟，是上訴人之請求顯已罹於二年之侵權行為損害賠
    償請求權時效。
  (2)上訴人請求之民族路結構補強所花費之金額，強要被上訴人
    負擔，實非合理。蓋被上訴人二人受台灣省土木技師公會指
    定之鑑定項目為瑕疵扣款，所謂瑕疵係指損害情形不太大而
    言，至於結構補強係指結構受損極嚴重時才須補強，補強需
    要經過極詳細及長久的評估才能確定，在程序上須要採取混
    凝土強度及了解連續壁的鋼筋使用量，並經過計算才能確定
    是否須補強。因此關於結構補強乙節，根本不屬於被上訴人
    被指派辦理鑑定瑕疵扣款之項目。可惜上訴人與包商未做詳
    細評估，逕行引用第三人漢茵公司八十八年十月十四日函、
    八十九年一月六日函，因為鄰房損壞，推定是連續壁孔漏水
    ，就認定是被上訴人疏漏，關於此點，本件連續壁事實上之
    功能只當擋土用，非結構體之構造，且當時施工位置71至74
    軸線之結構體尚未施作，那來結構補強？上訴人竟花費去處
    理尚未存在的事情，納稅人的錢花得豈不心痛？上訴人上訴
    理由，核屬無據。
  (九)依上，爰答辯聲明求為判決：(1)駁回上訴人之上訴。(2)若受
    不利益判決，被上訴人願供擔保，請准免為宣告假執行。
三、按當事人主張有利於己之事實者，就其事實有舉證之責任；
    民事訴訟法第二百七十七條定有明文；而按主張常態事實者
    ，就其事實無庸舉證，主張變態事實者，應就變態事實負舉
    證義務，此為舉證責任分擔原則。再者，民事訴訟如係由原
    告（即本件之上訴人）主張權利者，應先由原告負舉證之責
    ，若原告先不能舉證，以證實自己主張之事實為真實，則被
    告（即本件之被上訴人）就其抗辯事實即令不能舉證，或其
    所舉證據尚有疵累，亦應駁回原告之請求。又原告對於自己
    主張之事實（即起訴事實）已盡證明之責後，被告對其主張
    ，如抗辯其不實，並提出新事實而為反對之主張者，則原告
    對其反對之主張，亦應負證明之責，此乃舉證責任分擔之原
    則；而原告於抗辯事實若無確實證明方法或僅以空言爭執者
    ，當然認定其抗辯事實之非真正，而應為原告不利益之裁判
    （最高法院17年度上字第0917號、同院18年度上字第2855號
    判例及同院72年度台上字第1036號、同院74年度台上字第21
    43號判決意旨參照）。次按民法第一百八十四條第一項前段
    規定，因故意或過失，不法侵害他人之權利者，負損害賠償
    責任者，應具備客觀及主觀要件。其中客觀要件部分，包括
    侵權行為人須有加害行為、行為須不法、須侵害權利、須發
    生損害、加害行為與損害間有因果關係；主觀要件部分，則
    侵權行為人須有責任能力及故意或過失。如其中一要件不成
    立者，自不負侵權行為損害賠償責任。是以原告主張其對被
    告有侵權行為損害賠償請求權，揆諸前揭說明，自應就被告
    如何具有過失，及其過失行為與損害結果間存在有相當之因
    果關係，負舉證之責任。
四、兩造不爭執之事實：
  (一)訴外人萬裕公司於八十六年三月十二日與上訴人台南市政府
    就台南市○○路拓寬地下街、地下停車場新建工程簽定「台
    南市○道○○○路拓寬地下街、地下停車場新建土木、建築
    工程履約協議書」，由訴外人萬裕公司承接泉安公司與上訴
    人台南市政府先前所訂立之「台南市○道○○○路拓寬及地
    下街、地下停車場新建工程合約」，有台南市○道○○○路
    拓寬及地下街、地下停車場新建工程合約及台南市○道○○
    ○路拓寬地下街、地下停車場新建土木、建築工程履約協議
    書影本各一份附卷可參（見原審補字卷第12至28頁）。
  (二)上訴人台南市政府與訴外人萬裕公司又於八十九年九月二十
    七日訂立「終止協議書」，雙方於其中第三條之(三)約定：「
    (三)本工程之瑕疵：關於本工程已施作部分之瑕疵，雙方同意
    由台灣省土木技師公會鑑定之。若經由台灣省土木技師公會
    鑑定結果，認定有瑕疵且有修補之必要，則乙方（指訴外人
    萬裕公司）同意該鑑定所認定之修繕費用，並由甲方（指上
    訴人台南市政府）自應給付乙方之本工程保留款或其他款項
    中扣除之。(四)本協議書簽訂後，雙方應即委請台灣省土木技
    師公會依本條前3項規定辦理之。」有終止協議書影本一份
    附卷可參（見原審補字卷第29至36頁）。
  (三)被上訴人甲○○、丁○○為台灣省土木技師公會登錄之土木
    技師，渠等於八十九年九月間受「台灣省土木技師公會」指
    定就系爭工程即上訴人與訴外人萬裕公司間訂立之前揭「終
    止協議書」第三條之(三)約定為鑑定；期間被上訴人等於八十
    九年十月四日提出「台南市○道○○○路拓寬及地下街、地
    下停車場新建工程合約、終止合約，工程結算服務第一階段
    報告」，再於同年十一月十四日提出「台南市○道○○○路
    拓寬及地下街、地下停車場新建工程合約、終止合約，工程
    結算服務第二階段報告」，有鑑定報告書共四冊附卷可參。
五、兩造爭執之事項：
  (一)上訴人與被上訴人甲○○、丁○○等二人間就系爭鑑定事項
    有無委任之法律關係存在？
  (二)上訴人所主張之系爭工程瑕疵於被上訴人等進行鑑定之時，
    是否即已存在？上訴人之佐證證明為何？
  (三)被上訴人等所提出之鑑定報告書內容是否造成上訴人受損害
    ，而構成侵權行為？若是，則上訴人之侵權行為損害賠償請
    求權是否已罹於二年時效而消滅？
  (四)上訴人得否主張代位訴外人萬裕公司向被上訴人等請求債務
    不履行之損害賠償？
六、本院之判斷：
  (一)兩造間就系爭鑑定事項有無委任之法律關係存在：
  (1)按解釋意思表示，應探求當事人之真意，不得拘泥於所用之
    辭句；民法第九十八條定有明文。而解釋契約，固須探求當
    事人立約時之真意，不能拘泥於契約之文字，但契約文字業
    已表示當事人真意，無須別事探求者，即不得反捨契約文字
    而更為曲解（最高法院17年度上字第1118號判例參照）；易
    言之，解釋契約，如辭句模糊，或模稜兩可時，固應探求當
    事人之真意，不得拘泥於所用之辭句；惟探求當事人之真意
    ，則應通觀契約全文，並斟酌訂立契約當時及過去之事實暨
    交易上之習慣，依誠信原則，從契約之「主要目的」及「經
    濟價值」等作全般之觀察（最高法院79年度台上字第1778號
    判決參照）。
  (2)上訴人所引系爭工程之鑑定報告書，係由訴外人萬裕公司委
    託台灣省土木技師公會鑑定，再由台灣省土木技師公會指派
    被上訴人等負責此次鑑定之事實，已據被上訴人等於原審及
    本院審理時陳述在卷。而依系爭工程結算鑑定之「工程結算
    申請書」記載內容：「萬裕公司承攬台南市○○路地○街暨
    地下停車場新建工程（地下一、二層）領有台南市政府工務
    局建造執照（83南工造字第0189號），至今工程即將辦理終
    止合約，為避免將來驗收點交後發生糾紛問題，以完成結構
    現況進行點交，委請貴公會派土木技師進行海安路工程結算
    ，含一、二次變更工程認定及施工瑕疵修復鑑估工作（依終
    止合約內容辦理）。此致台灣省土木技師公會。申請人：萬
    裕營造工程股份有限公司。地址：台北市○○○路259巷17
    號7樓之7。負責人：許勝雄。聯絡電話，（06）0000000。
    中華民國89年09月16日。」（見被上訴人製作之工程結算服
    務第二階段報告書第一冊第1-1頁）；及「台灣省土木技師
    公會」據上開申請於八十九年九月二十九日以（89）省土技
    字第四三四四號函文記載：「主旨：有關萬裕營造公司承攬
    台南市○○路地○街暨停車場新建工程（建照字號八三南工
    造字第○一八九號），因故將辦理合約終止，向本會申請工
    程結算。‧‧說明：一依據萬裕營造八十九年九月十六日「
    工程結算申請書」辦理。‧‧」（見同上報告書第一冊第2-
    1 頁）等語，再參諸系爭鑑定報告第一冊第一頁及第一階段
    報告書第一頁均於「申請人」部分確切載明：「萬裕營造工
    程股份有限公司許勝雄先生（即負責人）」之文義以觀，顯
    然系爭工程之結算鑑定之委任人為訴外人萬裕公司，受任人
    則為「台灣省土木技師公會」，應堪認定。
  (3)至於上訴人與訴外人萬裕公司於「終止協議書」第三條之(四)
    雖約定：「‧‧雙方應即委請台灣省土木技師公會依本條前
    三項規定辦理之，‧‧」，惟於後段又記載：「委託鑑定或
    核算之費用，由乙方（即萬裕公司）負擔。」且於第三條之
    (三)約定：「‧‧雙方『同意』由台灣省土木技師公會鑑定之
    。‧‧」（見原審補字卷第32頁）等語；究其原意（即主要
    目的），應認僅係上訴人與萬裕公司間就結算鑑定機構達成
    由「台灣省土木技師公會」為之之內部一致約定，惟尚不得
    據此即認上訴人亦係系爭工程結算鑑定委任契約之當事人。
    至被上訴人等二人雖受台灣省土木技師公會指派辦理鑑定之
    人，惟渠等亦非締結系爭工程結算鑑定委任契約之當事人。
    因之，基於債之相對性，本件系爭工程結算鑑定委任契約並
    非存在於兩造當事人間，亦堪認定。
  (4)依上，上訴人本於債務不履行之法律關係請求被上訴人等賠
    償其所受之損害，尚於法無據。
  (二)上訴人所主張之系爭工程瑕疵於被上訴人等進行鑑定之時，
    是否即已存在？
  (1)本件被上訴人等於八十九年九月二十九日接獲「台灣省土木
    技師公會」指派辦理函後，即前往系爭工地現場進行履勘，
    期間於八十九年九月三十日及同年十月十六日分別有製作會
    勘紀錄表，且會勘時並有訴外人萬裕公司及上訴人所屬之承
    辦人員到場會同勘驗，有台灣省土木技師公會函共三份及會
    勘紀錄表二份在卷可憑（見同上報告書第一冊第2-1、2-2、
    3-1、3-2頁，原審卷(一)第37頁）；而被上訴人等至現場履勘
    或會勘時均未發現系爭工程有所謂基礎版滲水情形，亦未見
    所謂東北角連續壁滲水而須緊急搶修乙情，則據被上訴人等
    於原審及本院審理時陳述在卷；衡諸常理，若系爭工程於被
    上訴人等會勘或履勘時即存有上述瑕疵情形，則上訴人所屬
    之承辦人員對此重要之事項豈有於前揭二次會同勘驗時，均
    未表示意見之理？況系爭工程於八十九年十二月十一日至現
    場進行結算點交協調會時，與會者亦有上訴人所屬承辦人員
    、萬裕公司人員及被上訴人等人，當時亦未發現有基礎版滲
    水或東北角連續壁滲水而須緊急搶修之情形，亦未見上訴人
    提出任何質疑？此有台南市政府八十九年十二月二十六日八
    九南市工土字第二四一四六四號函附之「結算點交協調會會
    議紀錄」影本一份在卷可參（見原審卷(一)第40至41頁）。依
    上所述，被上訴人等就至現場履勘檢視之缺失，均列有紀錄
    ，而依當時所發現者僅為「施工結構體牆面滲漏」、「連續
    壁修復」等，並記載於鑑定報告內。又有關連續壁部分，被
    上訴人等之鑑定報告亦建議有修繕區域及長度（見同上報告
    書第一冊第09頁），其範圍已包含上訴人所稱之「東北角連
    續壁」部分；顯見上訴人所稱「東北角連續壁緊急搶修」與
    被上訴人鑑定內容是否不實，並無任何關連。再者，上訴人
    於系爭工地現場均設有監工常駐在場，是如於被上訴人等至
    現場勘驗鑑定時即有上訴人所謂之缺失存在，則何以上訴人
    所屬監工均未提出任何意見或異議？而此益徵被上訴人等於
    鑑定之時，現場確無所謂基礎版滲水等事實。
  (2)系爭工程地下街車道、通風井開口並未封閉，無法防止雨水
    進入地下室，且地下二樓連續壁有普遍性滲水之事實，已為
    兩造所不爭執。而依證人黃竹芳（即上訴人所屬負責承辦系
    爭工程之技士）於原審證述：「‧‧施工的期間地板都是乾
    的，那時由工務所督導，我有去看。後來終止契約之後有下
    雨，所以再去看的時候就有積水約三十公分。連續壁是在施
    工期間就有滲水了。地下街的工程我八十七年去接的，鄰房
    偶而都有下陷的情況。我沒有看到地板有冒水之現象，僅連
    續壁沒有做基礎版部分有滲水。」「有接一塊板，我們去現
    場看的時候，我有看到他們分區段有做止水帶，Ｈ型鋼的部
    分我有看到鋼板焊接的止水（指就Ｈ型鋼穿透基礎版的部分
    有無作防止的措施？）。」「施工期間沒有，但八十九年十
    二月去看現場的時候我沒有注意，在我們履勘的路線上沒有
    看到基礎版有無產生不規則的裂痕？）。」（見原審卷(二)第
    614至616頁）等語；參以證人郭炎塗（即漢茵公司總顧問）
    於原審具結證稱：「大約八十九年八月左右。我很少在工地
    ，但是報表我會看，好像從開工到我們退出都沒有發現滲水
    的狀況（指其負責的監造是何時終結的？）。」（見原審卷
    (二)第621至622頁）等情以觀，足徵系爭工程之基礎版施工期
    間至上訴人與訴外人萬裕公司簽立終止協議即八十九年九月
    間以前，系爭工程基礎版並無滲漏水現象。
  (3)又上訴人主張發現系爭工程基礎版有滲水情形，固為事實；
    惟據證人郭倍宏（即尚禹公司之董事）於原審審理時係證稱
    ：「當時尚禹營造公司於九十年九月承攬台南市○○路地○
    街工程，因為我們承攬之後需要評估，所以我們從九十年九
    月到九十一年二月評估結果，作成一份結構安全評估報告書
    ，‧‧我們有去現場查看過，但滲水是嗣後才發現。滲水是
    在設計施工圖定稿之前發現的，‧‧但基礎版的部分是九十
    年十二月最後才發現的。」「我們是九十年八月得標，同年
    九月進場之後才將水抽乾，才發現基礎版及Ｈ型鋼滲水，‧
    ‧」（見原審卷(一)第243至245頁，原審卷(二)第530頁）等語
    ；參以證人洪文濱於原審具結之證稱：「我在民國八十年的
    時候到台北地鐵去做的（指其處理這種相關滲水止漏的經驗
    約有多久？）。」「有可能，因為水的壓力是慢慢的，有可
    能在一、二年後才突破滲出來（指依其經驗，有無可能同樣
    的工地在一、二年前不會出現滲水，一、二年後才開始滲水
    ？）。」（見原審卷(二)第0652頁）等情在卷觀之；則證人郭
    倍宏既已於九十年九月間進入系爭工程評估現場狀況，迨於
    九十年十二月間始發現基礎版有滲水之情形，顯見系爭工程
    基礎版部分於九十年十一月前確尚未發現有何滲水之情況，
    應堪認定。
  (4)依上，尚禹公司既於九十年九月中旬即已進駐工地現場並評
    估，而依證人郭倍宏所述竟至九十年十二月左右即四個月過
    後始發見基礎版有滲水之情形；則具同樣工程專業背景之尚
    禹營造（證人郭倍宏具工程博士背景）既需花費四個月之久
    才發見基礎版有滲水之情況，則被上訴人二人又怎可能於短
    暫之鑑定期間內即能發見基礎版滲水之瑕疵？又尚禹公司既
    係於九十年十二月始發見有基礎版滲水乙情，則上開瑕疵究
    竟於一年前時即被上訴人等至現場鑑定之時是否即已存在？
    亦有可疑。再依卷內王志宏建築師事務所在第十三週（即90
    年12月04日至10日）報表記事欄載明：雨天包商要注意地下
    室牆因地下水位上升及壓力增加造成滲水乙情，並未提及基
    礎版有滲水嚴重之情形。顯見王志宏建築師亦不認為基礎版
    有滲水嚴重之情事，否則身為監造單位之王志宏建築師豈有
    視而不見未予提及之理？
  (5)至上訴人雖主張被上訴人等於會勘系爭工程時，地下二樓有
    淹水約三十公分，竟漏未就基礎版滲水之瑕疵登載在鑑定報
    告書內，亦未鑑定此部分應扣款之金額，致使上訴人未將上
    開瑕疵部分予以扣款，而受有損失二千零六十萬三千零六十
    一元云云，並提出審計部台灣省台南市審計室、漢茵公司函
    、尚禹公司函及林同棪工程公司函文為證。惟經本院核閱上
    訴人提出之前揭審計部台灣省台南市審計室92年01月30日（
    92）審南市肆字第0637號函、漢茵公司之89年10月11日漢茵
    地街891011-1號函、尚禹公司91年2月28日91尚工字第9號、
    同年3月21日91尚工字第12號暨林同棪工程公司91年3月12日
    棪字第91-0312-0232號函文記載內容以觀，究之乃是上開發
    文機關、公司等分別為督促上訴人對臺灣省土木技師公會行
    使法律之權利，或就系爭工程嚴重積水，為免危害工程，而
    督促上訴人將積水抽乾，並檢驗是否對系爭工程造成影響，
    及於九十一年二、三月間為就系爭工程追加基礎版滲水改善
    工程、變更經過與審查結果所為說明，而發文予上訴人（見
    原審補字卷第46至59頁）；尚無法據此採為被上訴人等於八
    十九年十、十一月間進行系爭工程鑑定時，基礎版即有發生
    漏水瑕疵事實之認定依據。
  (6)依被上訴人等製作工程結算服務第二階段報告書記載：「(2)
    已施作部分瑕疵修繕費用計算-‧‧（B）本案發現所有地下
    連續壁滲漏極為普通。以往雖經申請人就地下連續壁包泥缺
    失大事整修止漏，效果仍未如預期，由於混凝土屬於多孔性
    材料特性，若當初施工時混凝土水密性不佳如澆置產生冷縫
    、特密管拔高過快、或開挖坍方產生包泥、或穩定液劣化等
    等，皆會導致滲漏水路。以往經驗，常有舊滲漏處理好，地
    下水再從其他部位滲漏出現，以致滲漏處理須一再辦理，施
    工廠必須耐性持續處理。本會技師會勘時地下二樓淹水約30
    公分，必須穿長統雨鞋方可檢視，檢視時，發現所有牆面幾
    乎全有滲漏情形，此可由附件七照片P1-P136所示與現場壁
    體長青苔、白華、鋼筋鏽水痕可證，此一現象，應全面費心
    徹底修繕止漏，以維護結構安全與使用機能。修復時為確保
    止水與補強效果，建議連續壁大底高程起算至頂面範圍納入
    修繕區域，故連續壁修繕深度為16.55公尺。壁體周長為（
    36.5＋816）×2＝1705公尺（已含原設計71至74柱位全部範
    圍），因此總修繕面積16.55×1705＝28218m2。有關需修繕
    範圍之數量統計與價格見附件七，計新台幣48,393,327元整
    。（C）泉安營造施作73至74柱位（c-d）即東北角，因連續
    壁施作後破孔滲漏嚴重，非一般修繕瑕疵程度，故應扣除該
    部分造價，185518.8×10 m×1.0676（利潤）×1.05（營業
    稅）＝2,079,595元。」（見同上第二階段報告書第一冊第9
    至10頁）等語；是以，被上訴人等關於系爭工程連續壁部分
    已施作部分之工程結算及瑕疵修繕費用之計算，可分為二部
    分，其一就系爭「東北角連續壁」部分（即73至74柱位﹝
    c-d﹞部分），因施作後破孔滲漏嚴重，被上訴人認非僅一
    般修繕瑕疵程度，因而就該部分之造價二百零七萬九千五百
    九十五元予以全額扣除。其二另就全部「連續壁」部分，被
    上訴人等勘驗後發現所有地下連續壁滲漏極為普通，所有牆
    面幾乎全有滲漏情形，故認應全面費心徹底修繕止漏，以維
    護結構安全與使用機能，且修復時為確保止水與補強效果，
    因此就連續壁大底高程起算至頂面均納入修繕區域，並對於
    上開業已扣除造價之東北角連續壁部分，亦列入修繕之範圍
    （見同上第二階段報告書第一冊第09至10頁）。再就上開連
    續壁修繕工程，被上訴人列計有「壁體表面清洗」、「止水
    灌漿」、「導水」及「防潮處理」等項目（見同上第二階段
    報告書第一冊第7-146頁）之瑕疵修繕工程；顯見被上訴人
    等於八十九年十一月就系爭「東北角連續壁」之施作，已鑑
    定上開工程存有重大瑕疵，並於扣除該部分之造價外，另編
    列修繕工程，洵堪認定。
  (7)再訴外人萬裕公司原委託「台灣省土木技師公會」鑑定之範
    圍，亦僅指系爭工程結算、及含一、二次變更工程認定與施
    工瑕疵修復鑑估工作，惟未含補強瑕疵之扣款，已如前述；
    上訴人主張被上訴人疏未加計系爭東北角連續壁破孔瑕疵補
    強費用云云，尚屬無據。另被上訴人等於八十九年十一月間
    即已完成系爭工程之結算鑑定，嗣於同年十二月六日及十一
    日，上訴人亦依被上訴人結算清冊辦理點交，若系爭工程東
    北角連續壁滲水於被上訴人鑑定時，衡情若確存有須為緊急
    搶修補強工程之原因存在，當應於被上訴人鑑估後一、二月
    即為發生，自無逾八個月後始發生緊急搶修工程之情況。況
    依證人宋家揚（受尚禹公司委託負責系爭工程施工）於原審
    之證述：「連續壁滲水原因很多，有可能鋼筋排列不好，有
    可能密度不夠，系爭工程當時連續壁外面有一個窟窿，裡面
    剛好有滲水，但路面塌陷不一定與滲水有關。」（見原審卷
    (一)第218至219頁）等語，足見上訴人所為緊急搶修工程未必
    與東北角連續壁滲水瑕疵間具有相當之因果關係。
  (8)另者，證人乙○○於本院審理時之證述內容（見本院卷第11
    5至119頁），僅係陳述有關基礎版滲水改善工程之必要性與
    合理性與否等事項，及因原施工廠商未按施工圖施作，其判
    斷本件工程滲水係無可避免，並證及其係九十一年二月六日
    公司叫其負責基礎版滲水改善工程，至台南市政府協調帶回
    相關資料，才判斷一定有嚴重滲水情況；要之，其證述亦無
    法證明系爭工程之基礎版於被上訴人進行鑑定之時即有滲水
    瑕疵存在之事實。
  (9)此外，上訴人復未能提出其他確切之證據足資證明系爭工程
    之基礎版於被上訴人進行鑑定時即有滲水瑕疵及東北角連續
    壁滲水而須緊急搶修之情況，與被上訴人等主觀上有何故意
    或過失之漏未列入鑑定扣款之情事；從而，上訴人主張被上
    訴人因故意或過失漏列基礎版滲水瑕疵及東北角連續壁滲水
    須緊急搶修情形之不法加害上訴人之行為，致上訴人另行委
    託第三人即尚禹公司施作基礎版滲水改善與東北角連續壁緊
    急搶修等工程，支付二千一百三十二萬三千零六十一元之損
    害，尚不足採。
  (三)若認有瑕疵，惟系爭工地是否即存有上訴人所稱之基礎版七
    百餘處滲水等瑕疵？上訴人發包施作之修補方式是否具必要
    性？
  (1)系爭工程中間樁施工係採止水鋼鈑加止水條施作方式，故中
    間樁貫穿基礎底版為工程實務上不得不然之施工現象，此有
    系爭第一階段報告書P5-33至P5-44之照片在卷可稽。且被上
    訴人等於現場會勘期間並未發見基礎版有何滲水現象，始不
    予扣款，是上訴人上訴理由主張「被上訴人明知基礎底版被
    Ｈ型鋼貫穿而漏未扣款」云云，自無法據以推論被上訴人等
    於會勘現場時是否「明知」基礎版有無滲水之事實。上訴人
    雖陳稱：「Ｈ型鋼穿版滲水改善項目，結算結果共施作七二
    四處云云；惟上開所謂七二四處施作點，究竟是否存在？究
    竟如何施作？為何施作？均有疑義。況縱有所謂施作七二四
    處之情形，惟上訴人無法舉證證明被上訴人等於勘驗現場之
    時即明知或可得知基礎版有所謂滲水現象？況苟有施作七二
    四處應處理滲水現象之嚴重情形，則何以前後多次會同被上
    訴人等勘驗現場之上訴人承辦人員竟未發見？
  (2)系爭地下室積水情形，因被上訴人於會勘現場時，地下街所
    有開口（如車道、通風井等）均未封閉，北端更未施作完成
    ，如逢下雨，根本無法防止雨水進入地下室，已為上訴人所
    不爭執；故相關之地下室積水情形，被上訴人等研判係因上
    情及連續壁滲水嚴重所致，根本未見基礎版是否有滲水情事
    ，應認屬合理可信。否則如上訴人發見基礎版滲水時，為何
    不通知亦不會同被上訴人前往現場簽認或要求被上訴人解釋
    ？卻竟片面交由統包商施作後再轉嫁向被上訴人等請求？
  (3)依卷內「林同棪工程顧問股份有限公司」九十一年三月十二
    日函文所附「基礎版滲水改善方案（審查後）追加預算書」
    所載，若系爭工程已進行項次1至3之「Ｈ型鋼穿版滲水改善
    」、「施工縫滲水改善」、「不規則裂縫滲水改善」等項目
    ，理應已將滲水情形改善完妥才是；則何以須再施作項次4
    至7之「原有地坪洩水坡度整平」、「平面導水板施工」、
    「透水管」、「導水管」項目？顯與事理及一般工程施工經
    驗有違。
  (4)再「台南市○○路地○街、地下停車場未完成結構體及已完
    成結構體部分瑕疵改善工程」，承包商尚禹公司於設計圖說
    上以止漏方式施工，卻又另加設四十公分厚之加強RC結構牆
    ，再以排水方式處理牆面滲水，而當牆面滲水導引至底部時
    卻無法加以排除，只得加設大底上之排水片及排水管與五十
    公分厚度之大底RC收尾，此施工方式有疊床架屋之實，且原
    連續壁部分亦仍處於滲水狀態（即仍有鏽蝕結構體之危險）
    ，復與被上訴人等於原鑑定報告中之建議處理方式不符。
  (5)另於八十九年十二月十一日由上訴人與萬裕公司、被上訴人
    甲○○及承接海安路地下街ＢＯＴ案工程之承包商正道公司
    ，所召開海安路地下街工程點交會議，正道公司亦同意瑕疵
    概括承受，復經上訴人同意，是被上訴人等縱有漏列基礎版
    瑕疵，依前述約定，理應由正道公司負責修補並承擔施工費
    用，易言之，上訴人應無庸支出任何施工修補費用，亦即無
    損失可言。惟因上訴人事後終止與正道公司間之海安路地下
    街ＢＯＴ工程合約，才自行出資修補基礎版瑕疵。是上訴人
    出資修補與被上訴人等之鑑定結果並無必然之因果關係。
  (四)縱認被上訴人等構成侵權行為，惟上訴人之侵權行為損害賠
    償請求權已因罹於二年時效而消滅：
  (1)按因侵權行為所生之損害賠償請求權，自請求權人知有損害
    及賠償義務人時起，二年間不行使而消滅。自有侵權行為時
    起，逾十年者亦同；民法第一百九十七條第一項分別定有明
    文。
  (2)按被上訴人等並無任何侵權行為之事實，已如前述。且系爭
    工程由被上訴人等製作之鑑定報告係於八十九年十一月十四
    日製作完畢；依一般正常情形該份鑑定報告自當由萬裕公司
    與上訴人持以共同審視以資作為共同會勘結算之基準。乃上
    訴人竟遲至九十二年十二月三十一日始提起本件訴訟（見原
    審補字卷第03頁），核之應已逾二年之短期時效。再依卷內
    上訴人提出之「台南市○○路地○街、地下停車場未完成結
    構體及已完成結構體部分瑕疵改善工程」圖樣，其定稿時間
    為九十年十二月二十五日，顯見就本件系爭工程茍如上訴人
    所稱有侵權行為云云，上訴人竟遲至九十二年十二月三十一
    日始提起本件訴訟，亦已罹於二年之請求權時效。
  (3)至有關「東北角連續壁」滲水破損緊急搶修工程部分，依卷
    內工程結算驗收證明書所載，開工日期為九十年九月四日，
    顯見上訴人早於九十年九月四日以前即已知「東北角連續壁
    」有滲水之情況，並已發包修補；竟遲至九十二年十二月三
    十一日始提起本件訴訟，是上訴人之請求顯已罹於二年之侵
    權行為請求權時效。雖證人陳銘輝、郭倍宏、許恭維及馬嘉
    良於原審審理時證稱：基礎版滲水是在設計施工圖定稿之前
    發現，設計圖於九十一年二月中旬始提出給台南市政府云云
    ；惟證人郭倍宏復證稱：「台南市政府是有會同去現場查看
    ，但基礎版的部分是九十年十二月最後才發現的，當時台南
    市政府是一個承辦人員在場，但市○○○○○道這部分，並
    等我們提出報告。」（見原審卷(二)第246、250頁），證人許
    恭維亦證述：「（問：九十年十二月定稿前（指何時確定基
    礎版有滲水？）。」（見原審卷(一)第0252頁），另證人即當
    時負責工地管理之宋家揚亦證稱：「一個月去一次是一定有
    ，但沒有每星期去（指其於90年09月到90年底這段期間，看
    過台南市政府之人員到場幾次？）」（見原審卷(一)第0219頁
    ），而證人陳銘輝即上訴人工務局技士亦證述：「去過很多
    次，不記得了（指其於90年09月至91年底，到過現場幾次？
    ）。」（見原審卷(二)第0216頁）等語無訛在卷。依上，由前
    揭證人等之證述內容，足證尚禹公司既於九十年十二月設計
    圖定稿前即已發現基礎版滲水乙情，且上訴人之技工、承辦
    人員亦常去工地巡視，按理應常與尚禹公司人員常有連繫，
    焉可能於同時間卻不知基礎版有滲水之情形？而此則益徵上
    訴人辯稱：係於九十一年二月中旬將設計圖交付予上訴人之
    時，上訴人才知此情云云，顯與事實不符。
  (4)再上訴人雖主張就系爭「台南市○○路地○街、地下停車場
    未完成結構體及已完成結構體部分瑕疵改善工程變更設計追
    加工程」，係於九十一年三月一日接獲尚禹公司九十一年二
    月二十八日函附基礎版滲水改善方案追加預算書，而林同棪
    工程公司並於九十一年三月十二日函附基礎版滲水改善方案
    工程之審查結果云云。惟經本院核閱上訴人所提出之資料，
    上訴人係於九十一年三月十八日函文議價，同年月二十日開
    標，並於同年月二十一日開工；就本件而言，苟確如上訴人
    所稱九十一年三月一日始知系爭工程之基礎版有滲水之情況
    ，依一般行政機關之正常行政程序，上訴人當會與尚禹公司
    或林同棪工程公司會同履勘現場以確認尚禹公司認定之基礎
    版滲水之事實是否存在，嗣後再經上訴人市政府內部評估開
    會，甚至於呈報市長核定再決定是否發包改善；亦即所需之
    時間斷不可能僅前後二十日。易言之，即尚禹公司於製作「
    結構安全評估及改善方案設計施工圖」之時或之前，早已知
    會上訴人有所謂基礎版滲水乙情，否則豈有所謂「改善方案
    」之設計施工圖可言？是以堪認上訴人至遲應於上開設計施
    工工程九十年十二月二十五日定稿日期之前，當已知悉有所
    謂基礎版滲水之情。另由九十年十二月十一日起由監工單位
    即王志宏建築師事務所製作之週報內容可知，在監工人員對
    包商指示及工地重要事件記載：5─9（軸）中間樁止漏乙情
    ，亦即施工單位已在施作地下二樓基礎版中間樁止漏工作，
    並每週回報上訴人以觀，衡情上訴人對此基礎版滲水乙情，
    豈有不知之理？
  (5)依上，並揆諸前揭說明，顯見本件上訴人主張之侵權行為損
    害賠償請求權已經罹於二年短期時效而消滅。
  (五)上訴人得否主張代位訴外人萬裕公司向被上訴人等請求債務
    不履行之損害賠償？
  (1)按債務人怠於行使其權利時，債權人因保全債權，得以自己
    之名義，行使其權利，民法第二百四十二條前段固定有明文
    。惟所謂代位權，乃債權人得以自己名義代位行使者，為債
    務人之權利而非自己之權利，若債務人並無該項權利，債權
    人自無代位行使之可言。另代位權係債權人代行債務人之權
    利，故代行者與被代行者之間，必須有債權債務關係之存在
    ，否則即無行使代位權之可言（最高法院49年度台上字第12
    74號判例參照）。
  (2)如前所述，本件系爭工程結算鑑定之委任法律關係，實係存
    在訴外人萬裕公司與台灣省土木技師公會之間，而非上訴人
    、訴外人萬裕公司與被上訴人間、或訴外人萬裕公司與被上
    訴人等之間；且基於債之相對性，債權人原則上僅能對債務
    人主張，而不能直接向第三人請求給付。況債權人代位債務
    人起訴請求為財產上之給付，因其代位行使之權利，原為債
    務人之權利，非自己之權利，其行使債權所得之利益自應歸
    屬於債務人。縱債權人有代位受領該第三債務人（即債務人
    之債務人）清償（給付)之權限，但係指應向債務人給付而
    由債權人代位受領而言，非指債權人得直接請求第三債務人
    對自己為給付。故債權人代位債務人起訴請求給付者，須聲
    明被告（第三債務人）應向債務人為給付之旨，並就代位受
    領為適當之表明，始與代位權行使之要件及其效果之法理相
    符（最高法院94年度台上字第1193號判決參照）。準此，訴
    外人萬裕公司對被上訴人等二人並無委任鑑定之債不履行損
    害賠償請求權，因之上訴人即無可代位訴外人萬裕公司行使
    之權利。
  (3)從而上訴人主張代位訴外人萬裕公司對被上訴人請求債務不
    履行之損害賠償云云，於法尚屬無據。
七、綜上所述，本件上訴人主張緣訴外人萬裕公司於八十六年三
    月十二日與上訴人就台南市○○路拓寬地下街、地下停車場
    新建工程簽署前揭履約協議書，由訴外人萬裕公司承接泉安
    公司與上訴人先前所訂立之系爭工程合約。嗣後上訴人與訴
    外人萬裕公司於八十九年九月二十七日訂立「終止協議書」
    ，其中第三條之(三)約定：「(三)本工程之瑕疵：關於本工程已
    施作部份之瑕疵，雙方同意由台灣省土木技師公會鑑定之。
    若經由台灣省土木技師公會鑑定結果，認定有瑕疵且有修補
    之必要，則乙方（指訴外人萬裕公司）同意該鑑定所認定之
    修繕費用，並由甲方（指上訴人）自應給付予乙方之本工程
    保留款或其他款項中扣除之。(四)本協議書簽訂後，雙方應即
    委請台灣省土木技師公會依本條前三項規定辦理之。」被上
    訴人等係「台灣省土木技師公會」登錄之土木技師，係執行
    業務之人，於八十九年九月間受託辦理系爭工程結算服務第
    二階段報告時，明知委辦事項中有關系爭工程已完工部分，
    如有任何瑕疵均在鑑定之範圍內，而被上訴人等於會勘時，
    系爭工程地下二樓淹水約三十公分，必須穿長統雨鞋方可檢
    視，檢視時，發現所有牆面幾乎全有滲漏情形，現場壁體有
    長青苔、白華、鋼筋銹水痕之現象，應徹底修繕止漏；詎渠
    等於八十九年十一月十四日製作系爭工程結算服務第二階段
    報告書時，竟漏未就基礎版滲水之瑕疵登載在鑑定報告書內
    ，亦未鑑定此部分應扣款之金額，致使上訴人未將上開瑕疵
    部分予以扣款，而必須另行委託其他廠商辦理海安路地下街
    連續壁東北角滲水破損緊急搶修工程及基礎版滲水改善工程
    ，合計共損失二千一百三十二萬三千零六十一元；爰本於侵
    權行為或債務不履行所衍生之損害賠償請求權法律關係，請
    求判決被上訴人等應連帶給付上訴人二千一百三十二萬三千
    零六十一元，及自起訴狀繕本送達之翌日起至清償日止，按
    年息百分之五計算之利息；為無理由，不應准許。至其假執
    行之聲請亦失所附麗，應併予駁回。原審為上訴人敗訴之判
    決，及駁回其假執行之聲請，經核於法並無不合。上訴人上
    訴意旨指摘原判決不當，求予廢棄改判准如上訴聲明所示，
    為無理由，應予駁回。
八、本件待證事實已臻明確，兩造其餘攻擊防禦方法及舉證，核
    與本件判決結果不生影響，爰不一一詳為審酌，附此敘明。
九、據上論結，本件上訴為無理由，依民事訴訟法第四百四十九
    條第一項及第七十八條，判決如主文。
中　　華　　民　　國　　96　　年　　10　　月　　23　　日
                  民事第一庭    審判長法　官　林金村
                                      法　官　胡景彬
                                      法　官　張世展
上為正本係照原本作成。
如對本判決上訴，須於判決送達後20日內向本院提出上訴狀，未
表明上訴理由者，應於上訴後20日內，向本院提出理由書（須附
繕本）。依法須繳納裁判費並應委任律師為訴訟代理人，始得上
訴。
中　　華　　民　　國　　96　　年　　10　　月　　24　　日
                                      書記官  吳秋賢
【附記】
民事訴訟法第466條之1：
(1)對於第二審判決上訴，上訴人應委任律師為訴訟代理人。但上
  訴人或其法定代理人具有律師資格者，不在此限。
(2)上訴人之配偶、三親等內之血親、二親等內之姻親，或上訴人
  為法人、中央或地方機關時，其所屬專任人員具有律師資格並
  經法院認為適當者，亦得為第三審訴訟代理人。
民事訴訟法第466條之2：
　上訴人無資力委任訴訟代理人者，得依訴訟救助之規定，聲請
  第三審法院為之選任律師為其訴訟代理人。
